ACORDAO-COMPLETO-2388104

ACÓRDÃO 5680/2020 ATA 16/2020 - SEGUNDA CÂMARA

VISTOS, relatados e discutidos estes autos de concessão de pensão civil instituída por ex-servidor do Departamento de Polícia Rodoviária Federal,
ACORDAM os Ministros do Tribunal de Contas da União, reunidos em Sessão da Segunda Câmara, diante das razões expostas pelo Relator, com fundamento nos arts. 1°, inciso V, 39, inciso II, da Lei 8.443/92, c/c art. 260, § 1º, do Regimento Interno/TCU, em:
9.1 considerar ilegal o ato de pensão civil instituída por Flávio Cardoso Lopes de Moura em favor de Mércia Maria de Farias Cardoso Moura, negando-lhe registro; 
9.2 dispensar a devolução dos valores indevidamente recebidos até a data do acórdão, com base no Enunciado 106 da Súmula da Jurisprudência do TCU;
9.3 determinar ao Departamento de Polícia Rodoviária Federal que:
9.3.1 nos termos do art. 262 do Regimento Interno deste Tribunal, faça cessar, no prazo de 15 (quinze) dias contados da ciência desta deliberação, o pagamento das parcelas ora impugnadas, sob pena de responsabilidade solidária da autoridade administrativa omissa;
9.3.2 dê ciência do inteiro teor deste Acórdão à interessada, encaminhando a este Tribunal, no prazo de 30 (trinta) dias, cópia do comprovante da data em que a interessada tomou conhecimento da presente deliberação;
9.4 orientar o Departamento de Polícia Rodoviária Federal, nos termos do art. 262, §2º, do Regimento Interno deste Tribunal, no sentido de que a pensão civil ora considerada ilegal poderá prosperar, caso seja emitido novo ato escoimado das irregularidades verificadas;
9.5. determinar à Secretaria de Fiscalização de Pessoal que acompanhe a implementação das medidas indicadas no subitem 9.3, representando a este Tribunal, caso necessário;
9.6. autorizar o arquivamento do processo após as comunicações cabíveis.

Em análise Pensão Civil.

Segunda Câmara

Departamento de Polícia Rodoviária Federal.

3. Interessados/Responsáveis:
3.1. Interessados: Beatriz Recouças Cardoso de Moura (XXX.674.592-XX); Henrique Lenon Farias Guedes (XXX.994.734-XX); Mércia Maria de Farias Cardoso Moura (XXX.683.374-XX); Nathiele Maira de Farias Guedes (XXX.978.344-XX).

13.1. Ministros presentes: Ana Arraes (Presidente), Augusto Nardes (Relator), Aroldo Cedraz e Raimundo Carreiro.
13.2. Ministros-Substitutos presentes: Marcos Bemquerer Costa e André Luís de Carvalho.

ACORDAO-COMPLETO-2475036

Acórdão 8241/2021 - Segunda Câmara

ACORDAO-COMPLETO-2417554

Acórdão 13873/2020 - Segunda Câmara

ACORDAO-COMPLETO-2490236

Acórdão 9272/2021 - Segunda Câmara

Mercia Maria de Farias Cardoso Moura

AUGUSTO NARDES

Adoto como relatório a instrução a seguir reproduzida (peça 42) , a qual contou com a anuência dos dirigentes da Secretaria de Fiscalização de Pessoal (Sefip) e, à peça 47, com o Ministério Público junto ao TCU (MPjTCU) :
INTRODUÇÃO
Trata-se de ato de concessão de pensão civil instituída por Flávio Cardoso Lopes de Moura, ex-servidor do Departamento de Polícia Rodoviária Federal.
O ato foi submetido, para fim de registro, à apreciação do Tribunal de Contas da União (TCU) , de acordo com o art. 71, inciso III, da Constituição Federal. O cadastramento e a disponibilização ao TCU ocorreram por intermédio do Sistema de Apreciação e Registro de Atos de Admissão e Concessões (Sisac) , na forma dos arts. 2º, caput e inciso II, e 4º, caput, da Instrução Normativa - TCU 55/2007.
Ao benefício pensional instituído pelo Sr. Flávio Cardoso Lopes de Moura habilitaram-se Beatriz Recouças Cardoso de Moura, na condição de filha, Henrique Lenon Farias Guedes e Maira de Farias Guedes, na condição de enteados, e Mércia Maria de Farias Cardoso Moura, na condição de viúva.
Atualmente o benefício é percebido somente por Mércia Maria de Farias Cardoso Moura, viúva do servidor falecido, em razão dos demais beneficiários, filha e enteados, terem atingido a maioridade. 
HISTÓRICO
O ato em tela foi considerado ilegal por meio do Acórdão 5799/2017-TCU-Segunda Câmara, de relatoria do Ministro Augusto Nardes, em razão do pagamento indevido de parcela decorrente de plano econômico, contrariando a jurisprudência do TCU (peça 23) . 
Irresignada com a decisão, a pensionista impetrou o Mandado de Segurança 35.225/DF, no âmbito da qual obteve decisão liminar que, por considerar que a interessada não havia sido ouvida sobre todos os indícios de irregularidade presentes na concessão, determinou que o processo retornasse à Sefip para nova oitiva e posterior instrução de mérito (peças 29 e 30) . 
Assim, a pensionista foi instada a se manifestar sobre a inclusão, no benefício, de parcela complementar de subsídio, referente às rubricas "Gratificação por Operações Especiais", "Gratificação de Função Policial" e "Gratificação por auxílio-moradia", em desacordo como art. 4º da Lei 11.358/2006 (peça 36) .
Em resposta, foram encaminhadas as alegações de defesa constantes da peça 38.
EXAME TÉCNICO
Consulta ao contracheque da interessada revela que foram incluídas no cálculo do benefício, além de vantagem decorrente de plano econômico, parcelas complementares de subsídio referentes às rubricas "Gratificação por Operações Especiais", "Gratificação de Função Policial" e "Gratificação por auxílio-moradia", em desacordo como art. 4º da Lei 11.358/2006.
O art. 6º da Lei 11.358/2006, que trata da reestruturação dos cargos da Carreira de Policial Rodoviário Federal, assim dispõe:
Art. 6º Os servidores integrantes das Carreiras de que trata o art. 1º desta Lei não poderão perceber cumulativamente com o subsídio quaisquer valores ou vantagens incorporadas à remuneração por decisão administrativa, judicial ou extensão administrativa de decisão judicial, de natureza geral ou individual, ainda que decorrentes de sentença judicial transitada em julgado. (Grifei.) 
Destarte, encontram-se ilegais os referidos pagamentos. 
Em sua defesa, a pensionista apresentou, por meio de seu advogado, as alegações constantes da peça 38. 
A defesa alega, em suma, que o TCU estaria impedido de determinar a supressão do pagamento das referidas parcelas, uma vez que estas decorrem de sentenças judiciais transitadas em julgado e vêm sendo recebidas há longo prazo, sob risco de ofensa dos princípios da coisa julgada, da segurança jurídica e da irredutibilidade de vencimentos.
No que tange à coisa julgada, importa ressaltar que "a coisa julgada é limitada pela situação jurídica sob cuja órbita se configurou" (voto condutor do Acórdão 6739/2010-TCU-Primeira Câmara, de relatoria do Ministro Walton Alencar Rodrigues) . No caso ora tratado, a decisão judicial que concedeu as parcelas impugnadas fundamentou-se em situação que não mais persiste desde a promulgação da Lei 11.358/2006, que reestruturou os cargos da Carreira de Policial Rodoviário Federal. Conforme exposto acima, o art. 6º da referida Lei vedou de forma explícita a percepção, de forma simultânea ao subsídio, de quaisquer valores ou vantagens incorporados à remuneração, ainda que decorrentes de sentença judicial transitada em julgado. Assim, não há que se falar em afronta à coisa julgada. 
Sobre a segurança jurídica, a jurisprudência do TCU e do STF são cristalinas no sentido de que de que os atos de aposentadoria, reforma e pensão têm natureza jurídica de atos complexos, só se aperfeiçoando com o registro do TCU. Logo, o longo decurso de prazo não tem o condão de tornar legais os atos eivados de vícios. O decurso do prazo leva tão somente à obrigatoriedade da instauração do contraditório por esta Corte de Contas, o que foi observado no caso em exame. 
Por fim, acerca da irredutibilidade de vencimentos, o argumento não merece acolhida, uma vez que o postulado pressupõe serem os pagamentos legais, o que não ocorre no caso em exame.
Portanto, cabe apreciação do ato pela ilegalidade com a consequente recusa de seu registro.
CONCLUSÃO
Em razão do exposto, tendo em vista o pagamento ilegal de parcela complementar de subsídio, referente às rubricas "Gratificação por Operações Especiais", "Gratificação de Função Policial" e "Gratificação por auxílio-moradia", em desacordo como art. 4º da Lei 11.358/2006, cabe considerar ilegal o ato em epígrafe, recusando-se seu registro.
PROPOSTA DE ENCAMINHAMENTO
Ante o exposto, e de conformidade com o preceituado nos artigos 71, III, da Constituição Federal de 1988; 1º, V, e 39, II, da Lei 8.443/1992; e 1º, VIII, e 259, II, do Regimento Interno/TCU, propõe-se:	
1.1. considerar ilegal e recusar o registro do ato inicial de pensão civil instituída por Flávio Cardoso Lopes de Moura (CPF XXX.115.403-XX) em favor de Mércia Maria de Farias Cardoso Moura;
1.2. dispensar o ressarcimento das quantias indevidamente recebidas de boa-fé, consoante o disposto no Enunciado 106 da Súmula de Jurisprudência do TCU; 
1.3. determinar ao Departamento de Polícia Rodoviária Federal que:
1.4. faça cessar os pagamentos decorrentes do ato impugnado, comunicando ao TCU, no prazo de quinze dias, as providências adotadas, nos termos dos art. 262, caput, do Regimento Interno do TCU, 8º, caput, da Resolução - TCU 206/2007 e 15, caput, da Instrução Normativa - TCU 55/2007;
1.5. informe à interessada o teor do acórdão que for prolatado, encaminhando ao TCU, no prazo de trinta dias, comprovante da data de sua ciência, nos termos do art. 4º, § 3º, da Resolução - TCU 170/2004, alertando-a de que o efeito suspensivo proveniente de eventual interposição de recurso junto ao TCU não a exime da devolução dos valores indevidamente percebidos após a notificação, em caso de não provimento desse recurso.
É o Relatório.

8.1. Marcelo Martins de Sant Ana (16.373/OAB-PB) e outros, representando Mércia Maria de Farias Cardoso Moura.

Procurador Marinus Eduardo De Vries Marsico.

PENSÃO CIVIL. PAGAMENTO DE VANTAGEM REFERENTE A PLANOS ECONÔMICOS. PARCELAS COMPLEMENTARES AO SUBSÍDIO. AUSÊNCIA DE ABSORÇÃO POR PLANOS SUPERVENIENTES. DECISÃO JUDICIAL. ILEGALIDADE. DISPENSA DE DEVOLUÇÃO DOS VALORES RECEBIDOS ATÉ A DATA DO ACÓRDÃO. DETERMINAÇÕES.

PENSÃO CIVIL (PCIV)

Secretaria de Fiscalização de Pessoal (SEFIP).

Trata-se de ato de concessão de pensão civil instituída por Flávio Cardoso Lopes de Moura, ex-servidor do Departamento de Polícia Rodoviária Federal.
2.	Após o ato em exame ter sido considerado ilegal pelo Acórdão 5799/2017-TCU-Segunda Câmara, de minha relatoria, a interessada impetrou Mandado de Segurança 35.225/DF e obteve liminar para que houvesse a reabertura do processo e fosse oportunizada a sua oitiva no processo (peça 26) .
3.	Em sua defesa, a pensionista apresentou, por meio de seu advogado, as alegações constantes da peça 38.
4.	Após analisar os argumentos apresentados pela Sra. Mércia Maria de Farias Cardoso Moura, a Sefip propõe considerar ilegal o ato de pensão civil instituído pelo ex-servidor Flávio Cardoso Lopes de Moura, bem como determinar a exclusão das rubricas irregulares da concessão em epígrafe. O Ministério Público junto ao TCU ratificou as conclusões propugnadas pela Sefip.
5.	Registro minha concordância integral com a proposta formulada pela unidade técnica, aquiescida pela manifestação do MPjTCU, razão pela qual incorporo os argumentos trazidos, transcritos no Relatório precedente, em minhas razões de decidir.
6.	Conforme anotado pela unidade técnica, o art. 6º da Lei 11.358/2006 é claro ao vedar o pagamento cumulado do subsídio instituído na referida lei com quaisquer parcelas adicionais, inclusive as incorporadas por força de decisão judicial, verbis:
Art. 6º Os servidores integrantes das Carreiras de que trata o art. 1º desta Lei não poderão perceber cumulativamente com o subsídio quaisquer valores ou vantagens incorporadas à remuneração por decisão administrativa, judicial ou extensão administrativa de decisão judicial, de natureza geral ou individual, ainda que decorrentes de sentença judicial transitada em julgado.
7.	Dessa forma, como o ato está gerando pagamentos em desconformidade com o referido preceito legal, não pode ser registrado, sendo necessária a manutenção do julgamento pela ilegalidade.
De todo o exposto, VOTO por que seja aprovado o Acórdão que ora submeto a este Colegiado.
TCU, Sala das Sessões Ministro Luciano Brandão Alves de Souza, em 26 de maio de 2020.
Ministro JOÃO AUGUSTO RIBEIRO NARDES 
Relator